【裁判字號】    88,上易,155
【裁判日期】    901225
【裁判案由】    交還土地
【裁判全文】
臺灣高等法院臺中分院民事判決  八十八年度上易字第一五五號
      上訴人即被上訴人
      （即追加原告）    行政院農業委員會林務局東勢林區管理處
      法定代理人        呂坤樹.
      訴訟代理人        周香宏.
      即追加被告）    甲○○.
      訴訟代理人        王忠斌.
      複代理人          黃佩琳.
      複代理人          王國峰.
右當事人間交還土地事件，上訴人對於中華民國八十八年七月十五日臺灣臺中地方法
院八十六年訴字第一五一四號第一審判決提起上訴，本院判決如左：
      主      文
原判決關於駁回上訴人即被上訴人行政院農業委員會林務局東勢林區管理處後開第二
項之訴部分，及該部分假執行之宣告，暨訴訟費用之裁判均廢棄。
上訴人即被上訴人甲○○應再給付行政院農業委員會林務局東勢林區管理處新台幣貳
萬玖仟陸佰參拾貳元，及自民國八十八年七月二日起至交還土地之日止，按年給付行
政院農業委員會林務局東勢林區管理處新台幣貳萬肆仟玖佰肆拾壹元。
原判決主文第七項所命行政院農業委員會林務局東勢林區管理處應將坐落台中縣和平
鄉○○段六地號如原判決附圖三所示Ａ部分、面積０、一八七五公頃土地交還王家甫
部分，與上開部分之假執行宣告，暨訴訟費用之裁判均廢棄。
前項廢棄部分，甲○○於第一審之反訴，及假執行之聲請均駁回。
行政院農業委員會林務局東勢林區管理處其餘之上訴、及甲○○之上訴均駁回。
第一、二審訴訟費用由甲○○負擔五分之四，餘由行政院農業委員會林務局東勢林區
管理處負擔。
行政院農業委員會林務局東勢林區管理處追加之訴駁回。
追加之訴之訴訟費用由追加原告行政院農業委員會林務局東勢林區管理處負擔。
      事實及理由
一、按法人因合併而消滅者，訴訟程序在因合併而設立或合併後存續之法人，承受其
    訴訟以前當然停止。民事訴訟法第一百六十九條第一項定有明文。本件上訴人即
    被上訴人台灣省政府農林廳林務局東勢林區管理處因台灣省政府精省後改隸行政
    院農業委員會，自應由合併後之行政院農業委員會林務局東勢林區管理處（以下
    簡稱為東勢林管處）為本件之當事人；又當事人之法定代理人其代理權消滅者，
    訴訟程序在有法定代理人承受其訴訟以前當然停止。同法第一百七十條亦有明文
    。查東勢林管處原法定代理人已更易為呂坤樹，東勢林管處一併聲明承受訴訟，
    核與法相符，爰將東勢林管處之名稱及法定代理人一併更正如上，合先敘明。
二、按訴之變更或追加，非經他造同意，不得為之，但第二百五十五條第一項第二款
    至第六款情形，不在此限。民事訴訟法第四百四十六條第一項定有明文。東勢林
    管處於本院追加請求甲○○應將原判決主文第一項所示地上物剷除後恢復土地原
    狀，並再將原判決附圖一所示Ｂ部分面積０．０一四二公頃、及Ｅ部分面積０．
    ０八一九公頃道路地恢復土地原狀併將該部分土地返還，核屬擴張應受判決事項
    之聲明，依前開規定，自無庸甲○○之同意，應予准許，亦併先敘明。
三、(一)東勢林管處起訴主張：坐落台中縣和平鄉大甲溪事業區第四十四林班土地，係
    臺中縣和平鄉○○段六地號土地附近之未登錄地，依臺灣區國有林係依行政院四
    十六年臺四十六經六一五七號令委託臺灣省政府經營管理，即交由東勢林管處管
    理迄今，而甲○○無權占有系爭土地如原判決附圖所示Ａ、Ｃ、Ｄ１、Ｄ２、Ｆ
    、Ｇ、Ｈ、Ｉ、Ｊ、Ｋ部分土地，分別搭建工寮及種植蔬菜使用，爰依民法第七
    百六十七條物上請求權規定，甲○○應將上開土地之地上物剷除後恢復土地原狀
    ，將該土地返還予東勢林管處，又甲○○無權占有系爭土地，爰並依民法第一百
    七十九條不當得利規定，甲○○應給付起訴前未罹於五年消滅時效之損害金，按
    每年申報地價百分之十計算之租金，合計為新台幣（下同）十六萬一千五百二十
    七元，及自八十六年八月三日起至交還上開土地之日止，按年給付東勢林管處七
    萬五千二百二十一元之損害金等語，原審准許東勢林管處請求之上開附圖所示之
    土地，應由甲○○剷除工寮及蔬菜等地上物，並將上開土地交還予東勢林管處，
    並駁回超過十三萬二千三百十六元之損害金，及自八十八年七月二日起至交還上
    開土地之日止，按年超過二萬四千九百四十一元之損害金，東勢林管處不服原判
    決，提起本件上訴，主張原審判決僅命甲○○應將工寮、倉庫、平房、走廊等地
    上物拆除並交還土地，卻未命應將上開土地恢復原狀，而於本院追加起訴，請求
    甲○○應將原判決主文第一項所示地上物剷除後恢復土地原狀，並再將原判決附
    圖一所示Ｂ部分面積０．０一四二公頃、及Ｅ部分面積０．０八一九公頃道路地
    ，亦均應恢復土地原狀，將該土地一併交還，及再給付該土地之損害金。於本院
    聲明求為判決：(一)原判決不利於東勢林管處部分廢棄。(二)甲○○應將原判決主文
    第一項所示地上物剷除後恢復土地原狀；並再將原判決附圖一所示Ｂ部分面積０
    ．０一四二公頃、及Ｅ部分面積０．０八一九公頃道路地，均恢復土地原狀交還
    土地與東勢林管處。(三)甲○○應再給付東勢林管處損害金壹拾萬貳仟壹佰伍拾柒
    元，另應給付東勢林管處陸萬捌仟壹佰參拾捌元，並自八十八年七月二日起至土
    地返還日止，按年給付東勢林管處參萬伍仟陸佰參拾壹元。
    (二)對甲○○提起反訴部分：甲○○經年竊占國有林班地之事實，有台灣台中地方
    法院八十六年訴字第九一三號刑事判決書可証，又在其多件陳情書上自認其所承
    租坐落環山段六地號保留地如原判決附圖三所示Ａ部分之土地，均明確陳稱：「
    本人未開墾，目前林木叢生杉木枝幹粗壯，適宜造林」等語，其書面及附圖皆敘
    明該Ａ部分土地屬於原始林地，未開墾等情，均可證明東勢林管處對甲○○所承
    租之Ａ部分，為未開墾之原始林，東勢林管處並未無權占有該地，作為人造林之
    用地，且由該地目前現況實際上即為甲○○作養雞場使用，該區林木生長情形，
    林相極不整齊，林木幹材大小不一致，除原生臺灣二葉松外，混淆許多天然更新
    次生雜木林及密佈雜草、蔓藤，可證明該地為天然林，並非原判決所指之人工林
    ，東勢林管處自始即並未對該土地有任何管領，遑論去竊佔造林之情，甲○○對
    此部分土地提起反訴請求返還，原判決判令東勢林管處應返還該部分土地即坐落
    台中縣和平鄉○○段六地號如原判決附圖三所示Ａ部分、面積０、一八七五公頃
    土地，並給付甲○○相當租金之損害金二萬九千六百三十二元，並與上開王家甫
    應給付東勢林管區之損害金相抵銷，東勢林管處不服原判決關於反訴部分不利於
    其之判決，提起本件上訴，而於本院聲明求為判決：(一)原判決不利於東勢林管處
    部分廢棄。(二)右廢棄部分甲○○在第一審之反訴及假執行之聲請均駁回。
四、(一)甲○○關於本訴部分，則以：按不動產所有權之回復請求權，應適用民法第一
    百二十五條關於消滅時效之規定，故所有人未經登記之不動產，自被他人占有而
    得請求回復之時起，已滿十五年尚未請求者，不問占有人之取得時效已否完成，
    而消滅時效之完成即不得為回復之請求。最高法院四十年台上字第二五八號著有
    判例。甲○○自五十四年開始即在系爭土地上耕種，建築房屋居住，並自六十一
    年開始即裝設電錶，此有村長、鄰長及四鄰證明書、及台灣電力公司台中區營業
    處之書函可證，東勢林管處亦自承損害金請求權已有部分逾租金短期消滅時效，
    可見本件依上開判例之旨趣，東勢林管處上開主張，即無理由，原判決引用釋字
    第一０七號解釋理由書，但該解釋顯然造成同一法律而有二種不同之並用方式，
    更何況台灣光復已逾五十年，是該解釋之適用性顯有疑義，又東勢林管區主張抵
    銷，原判決僅准甲○○抵銷至八十八年七月一日，亦屬未當，蓋該債權亦仍持續
    發生中，卻不准甲○○為抵銷，令人難甘服，且在同一區之土地，東勢林管區管
    理之土地，係以百分之七計算不當得利損害金，而甲○○承租之土地卻以百分之
    五計算，亦有未平等語，資為抗辯。甲○○對原審上開判決不服，提起本件上訴
    ，於本院聲明求為判決：(一)原判決不利於甲○○之部分廢棄。(二)前開廢棄部分東
    勢林管處在第一審之訴應予駁回。
    (二)甲○○於原審提起反訴部分：坐落台中縣和平鄉○○段六地號土地係甲○○向
    台中縣和平鄉所租用之原住民保留地，原判決附圖二所示之Ｂ（即原判決附圖三
    所示之Ａ部分）、Ｂ１、及Ｂ２為東勢林管處無權占用，爰依侵權行為及不當得
    利法律關係請求東勢林管處應將上開土地返還，並給付自八十一年一月一日起至
    交還該土地之日止之損害金（東勢林管處未為時效之抗辯），該損害金應與東勢
    林管處請求之上開損害金相抵銷等語，原判決判令東勢林管處應將原判決附圖三
    所示Ａ部分、面積０、一八七五公頃土地交還王家甫、及應給付八十一年一月一
    日起至八十八年七月一日止之損害金二萬九千六百三十二元，並駁回甲○○其餘
    之反訴（即上開Ｂ１、及Ｂ２土地部分）。甲○○不服原判決不利於其之部分，
    提起上訴，惟於本院言詞辯論中又撤回反訴部分之上訴。
五、東勢林管處主張系爭土地為國有土地，位在大甲溪事業區第四十四林班地內之未
    登錄地，緊臨台中縣和平鄉○○段六地號土地，系爭土地經前臺灣省政府農林廳
    林務局劃歸東勢林管處管理，甲○○占用系爭土地如原判決附圖所示Ａ、Ｃ、Ｄ
    １、Ｄ２、Ｆ、Ｇ、Ｈ、Ｉ、Ｊ、Ｋ部分，分別搭建工寮及種植蔬菜等情，業據
    東勢林管處提出臺灣省政府農林廳林務局七十八年十一月六日七十八林企字第三
    五三九七號、及臺灣臺中地方法院檢察署八十四年度偵續字第一九七號甲○○違
    反森林法案件起訴書等件為證，並經原審向台灣省政府函查系爭土地確由臺灣省
    政府經營管理，即交由該府農林廳林務局經營管理至今等情，有臺灣省政府八十
    七年四月二十四日八七府農林字第０二一四八九號函在卷可佐（見原卷第一一二
    頁），又經原審會同臺中縣東勢地政事務所測量明確，製有複丈成果圖在卷可稽
    ，及經本院履勘現場查明屬實，製有勘驗筆錄在卷可憑（見本院卷第一三一、一
    三二頁），甲○○對占用上開土地分別搭建工寮及種植蔬菜一節，亦不爭執，堪
    信東勢林管處此部分主張為真實。惟東勢林管處主張其基於管理人之地位，自得
    本於民法第七百六十七條物上請求權規定，請求甲○○返還上開土地一節，則為
    甲○○所否認，並以：所有人未經登記之不動產，自被他人占有而得請求回復之
    時起，已滿十五年尚未請求者，不問占有人之取得時效已否完成，而消滅時效之
    完成即不得為回復之請求，其自五十四年起即在系爭土地上耕種，建築房屋居住
    ，六十一年間開始裝設電錶使用，東勢林管處之租金返還請求權既有一部罹於消
    滅時效，東勢林管處主張返還系爭土地亦無理由等語置辯，惟按林地已依土地法
    及土地登記規則之規定辦理登記，從其登記。林地尚未依土地法及土地登記規則
    之規定完成總登記者，其土地標示及權利範圍，以林業主管機關之圖簿登載為準
    。森林登記規則第三條第一、二項定有明文。又按所有權依法應登記而未登記之
    不動產被他人占用者，其除去請求權及回復請求權固應適用民法第一百二十五條
    關於消滅時效之規定。惟所有權依法免予登記之不動產被他人占用者，為保護所
    有人之權益，免受侵奪，其除去請求權及回復請求權，應認無民法第一百二十五
    條消滅時效規定之適用。又按林業用地依森林法第六條、同法施行細則第四條、
    第五條及土地法第二條第一項第三、四類、第四十一條規定，應免予編號登記，
    倘系爭土地為林業用地，其所有權依法免予登記，揆諸首揭說明，系爭土地為被
    上訴人占用，無民法第一百二十五條消滅時效規定之適用（最高法院八十六年度
    台上字第三七五七號判決參照）。查系爭土地為國有林地一節，業據東勢林管處
    提出東勢林區像片基本圖、森林調查簿清冊等件為証（見原審卷第一六０至一六
    二頁），足見；系爭土地雖為未登錄地，惟既經林業主管機關之林務局造冊編列
    為國有林地，所有權人即為中華民國，並經當時之權限機關即前臺灣省政府農林
    廳林務局劃歸東勢林管處管理，則東勢林管處在其職掌業務範圍內，自得代表國
    家依民法七百六十七條物上請求權規定，提起本件訴訟，且無權占有人亦無民法
    第一百二十五條消滅時效規定之適用，甲○○上開所辯，即無足取。因之；東勢
    林管處請求甲○○應將無權占有之系爭土地即坐落台中縣和平鄉大甲事業區第四
    四林班地內如原判決附圖一所示Ａ部分０．一四０六公頃、及Ｃ部分０．一五六
    八公頃之地上疏菜剷除；Ｄ１部分０．０八三五公頃、及Ｄ２部分０．０一三０
    公頃之地上工寮拆除；Ｆ部分０．０三七八公頃之養雞場果樹剷除；Ｇ部分０．
    ００一五公頃之倉庫拆除；Ｈ部分０．００七三公頃、及Ｉ部分０．０二四二公
    頃之平房、Ｊ部分０．００一八公頃之走廊拆除；Ｋ部分０．三二五三公頃地上
    之蔬菜剷除，將土地恢復原狀交還予東勢林管處，為有理由，應予准許。
六、至東勢林管處於本院追加起訴部分，請求甲○○應將上開土地上之地上物剷除後
    恢復土地原狀，及追加請求甲○○應再將原判決附圖一所示編號Ｂ部分面積０．
    ０一四二公頃、及Ｅ部分面積０．０八一九公頃之道路地恢復原狀，並將該土地
    交還，及再給付使用該部分土地損害金部分，惟查：原判決就前項系爭土地已判
    令甲○○應將土地上之疏菜剷除、工寮拆除、養雞場果樹剷除、倉庫、平房、及
    走廊均應拆除，將系爭土地恢復原狀交還予東勢林管處，已有令甲○○應將系爭
    土地恢復原狀之意旨，東勢林管處就此部分於本院所為上開之擴張聲明，核無必
    要，應予駁回。又原判決附圖一所示之編號Ｂ、Ｅ部分目前為柏油道路，乃和平
    鄉公所所舖設，並非甲○○所為等情，業經甲○○之子王忠斌陳述甚詳，並載明
    於本院九十年七月六日勘驗筆錄（見本院卷第一三一、一三二頁），東勢林管處
    對此部分並不能積極舉証係甲○○所舖設之柏油道路，則其訴請甲○○應將原判
    決附圖一所示編號Ｂ部分面積０．０一四二公頃、及Ｅ部分面積０．０八一九公
    頃之道路剷除後恢復原狀將該土地交還，應屬無據，此部分亦應予駁回。
七、按無權占有他人土地，可能獲得相當於租金之利益，為社會通常之觀念；凡無法
    律上之原因而獲得相當於租金之利益，致他人受損害時，如該他人之返還利益請
    求權，已逾租金短期消滅時效之期間，債務人並為時效之抗辯者，其對於該相當
    於租金之利益，不得依不當得利之法則，請求返還（最高法院六十一年台上字第
    一六九五號判例、八十五年度台上字第七一一號判決參照）。又租金之請求權因
    五年間不行使而消滅。民法第一百二十六條亦有明文。東勢林管處請求甲○○應
    返還起訴前溯及五年即八十一年七月一日起至八十六年六月三十日止未罹於時效
    、及至交還系爭土地之日止相當於租金之損害金，即為有理由。次按耕地地租不
    得超過地價百分之八；前項地價指法定地價；而土地所有權人依本法所申報之地
    價為法定地價。土地法第一百十條第一項前段、第二項前段、及第一百四十八條
    定有明文。經查系爭土地為國有未登錄地，無地價証明，惟系爭土地緊臨台中縣
    和平鄉○○段六地號土地，使用價值相似，本院參酌該土地八十年七月、八十三
    年七月、及八十六年七月各期之申報地價分別為每平方公尺四十元、四十二元、
    及四十五元等情，有台中縣東勢地政事務所八十八年四月十九日八八中東地三字
    第三０四九號函在卷可稽（見原審卷第一九六頁），又查系爭土地位在台中縣和
    平鄉○○段和平農場，東北邊有七家灣溪下游流經，距梨山約二十公里，車程為
    半小時許，距思源啞口約十多公里，車程約二十分鐘，四周環山，附近約有三戶
    人家，亦從事蔬菜種植等情，有本院於九十年七月六日之勘驗現場筆錄在卷可稽
    （見本院卷第一三一頁），東勢林管處請求按申報地價年息百分之十計算損害金
    ，本院斟酌上開現狀認屬過高尚，應以年息百分之七計算為適當，核計甲○○占
    有上開土地自八十一年七月一日起至八十八年七月一日止之期間，其所受利益，
    應為十六萬一千九百四十八元（計算表如原判決附表一所示），及自八十八年七
    月二日起至交還系爭土地之日止，依年息百分之七計算之損害金，核計每年為二
    萬四千九百四十一元，東勢林管處於上開數額內損害金之請求，為有理由，應予
    准許，至超過部分之請求，應予駁回。
八、關於甲○○於原審提起之反訴部分：甲○○主張坐落台中縣和平鄉○○段六地號
    土地係其向台中縣和平鄉所租用之原住民保留地，東勢林管處竟無權占有其所承
    租如原判決附圖二所示之Ｂ部分（即原判決附圖三所示之Ａ部分）造林（原判決
    附圖二所示之Ｂ１、及Ｂ２部分原審為甲○○敗訴之判決，甲○○提起上訴後，
    於本院言詞辯論中已撤回Ｂ１、及Ｂ２部分，此部分本院無審究之餘地），爰依
    侵權行為及不當得利法律關係請求東勢林管處應將上開土地返還，並給付自八十
    一年一月一日起至交還該土地之日止之損害金，而該損害金應與東勢林管處請求
    之上開損害金相抵銷一節，惟查：原判決附圖三所示Ａ部分土地之現狀，其上有
    廢棄之水泥水池一個，部分土地被整平並以鐵絲網圍起作為養雞場之用，並設有
    雞舍豢養雞隻，林相為雜木叢生等情，有現場相片五幀在卷可稽（見本院卷第一
    四七至一四九頁），據証人即甲○○之鄰居徐勝逸於本院準備程序中結証稱：「
    上開相片中所示的雞隻是我養的，．．．這地方以前雜草叢生、空地部分是雞把
    雜草吃掉造成的，水池於我養雞之前就廢棄在那裡了，我不知道是何人所設」等
    語（見本院卷第一八四頁），又據証人即東勢林管處技術員黃捷琳証稱：「天然
    林均無人工干預，故樹種多樣化，大小參差不齊，若是人工林則是人背樹進去種
    ，其他樹種都會砍掉，樹總都會是單一的，上開照片中看來，二葉松之後是闊葉
    林，可以判斷不是人造林」等語甚詳（見本院卷第一六三頁），按依上開相片所
    示，現場之樹木極不整齊，林木幹材大小亦不一致，其上亦密佈雜草、蔓藤，堪
    認原判決附圖三所示之Ａ部分土地，並非人造林，且該土地目前有部分土地又為
    証人徐勝逸所占用作為養雞之用，已如上述，堪認東勢林管處並無占用該土地作
    為培植人工林之用，甲○○此部分主張，應不足採，則其反訴請求東勢林管處應
    將坐落台中縣和平鄉○○段六地號如原判決附圖三所示Ａ部分、面積０、一八七
    五公頃土地交還，為無理由，又東勢林管處既無占用該地，則甲○○請求該土地
    相當於租金之損害金，亦為無理由，均應予駁回。
九、綜上所述，東勢林管處基於物上請求權法律關係，請求甲○○應將無權占有之系
    爭土地即坐落台中縣和平鄉大甲事業區第四四林班地內如原判決附圖一所示Ａ部
    分０．一四０六公頃、及Ｃ部分０．一五六八公頃之地上疏菜剷除；Ｄ１部分０
    ．０八三五公頃、及Ｄ２部分０．０一三０公頃之地上工寮拆除；Ｆ部分０．０
    三七八公頃之養雞場果樹剷除；Ｇ部分０．００一五公頃之倉庫拆除；Ｈ部分０
    ．００七三公頃、及Ｉ部分０．０二四二公頃之平房、Ｊ部分０．００一八公頃
    之走廊拆除；Ｋ部分０．三二五三公頃地上之蔬菜剷除，將土地恢復原狀交還予
    東勢林管處；又依不當得利法則，請求甲○○應給付自八十一年七月一日起至八
    十八年七月一日止使用系爭土地所受之利益十六萬一千九百四十八元，及自八十
    八年七月二日起至交還系爭土地之日止，按年給付損害金二萬四千九百四十一元
    部分，均為有理由，應予准許，甲○○對此部分提起上訴，為無理由，應予駁回
    。又原審准許甲○○反訴部分關於東勢林管處應將原判決附圖三所示Ａ部分、面
    積０、一八七五公頃土地交還予甲○○、並應給付該土地相當於租金之損害金二
    萬九千六百三十二元，並准許與甲○○上開應給付之損害金相抵銷，尚有未洽，
    東勢林管處就此部分之上訴為有理由，自應由本院將該部分原判決廢棄改判如主
    文第二、四項所示，至東勢林管處其餘之上訴、及追加之訴，則為無理由，均應
    予駁回。
十、本案事實已臻明確，兩造其餘攻擊防禦方法，不足以影響本判決結果，爰不一一
    論述，併此敘明。
據上論結：本件東勢林管處上訴一部為有理由、一部為無理由、追加之訴為無理由，
甲○○之上訴為無理由，依民事訴訟法第四百五十條第、第四百四十九條第一項、第
七十九條但書判決如主文。
中      華      民      國    九十      年     十二     月    二十五    日
~B1民事第四庭審判長法  官  黃斐君
~B2                法  官  陳蘇宗
~B3                法  官  張浴美
右為正本係照原本作成。
不得上訴。
~B                書記官  郭振祥
中      華      民      國    九十      年     十二     月    二十六    日
                                                                        Ｙ


司法院資訊處製作；財團法人民間司法改革基金會備份。
